【裁判字號】    98,訴,333
【裁判日期】    991231
【裁判案由】    拆屋還地等
【裁判全文】
臺灣士林地方法院民事判決               98年度訴字第333號
原      告  財政部國有財產局
法定代理人  張佩智
訴訟代理人  林永頌律師
複  代理人  林實芳律師
            嚴心吟律師
被      告  謝松明
            謝湯娣妹
            謝燕玉
            謝松岳
            張富蘭
            陳秀蘭
共      同  廖于清律師
訴訟代理人
被      告  賴春蘭
            黃昭陽
            吳振堯
            蔡阿祥
            謝劍娥
上列當事人間請求拆屋還地等事件，本院於民國99年12月31日言
詞辯論終結，判決如下：
    主  文
被告謝松明應將坐落臺北市○○區○○段5 小段426 、426-2 地
號土地上，如附圖所示編號A1、A2、A3、B 、C 部分建物及D部
分水塔拆除，並將土地返還原告。
被告謝燕玉應將坐落臺北市○○區○○段5 小段426-4 地號土地
上，如附圖所示編號F 部分建物拆除，並將土地返還原告。
被告張富蘭應將坐落臺北市○○區○○段5 小段426 地號土地上
，如附圖所示編號G 部分建物拆除，並將土地返還原告。
被告陳秀蘭應將坐落臺北市○○區○○段5 小段426 地號土地上
，如附圖所示編號5 之鐵門拆除，並將土地返還原告。
被告謝松岳應將坐落臺北市○○區○○段5 小段426 地號土地上
，如附圖所示編號H 、I 、J 部分建物拆除，並將土地返還原告
。
被告謝湯娣妹、謝劍娥應自坐落臺北市○○區○○段5 小段426-
2 地號土地上，如附圖所示編號A1部分之建物遷出，並將土地返
還原告。
被告賴春蘭應自坐落臺北市○○區○○段5 小段426 地號土地上
，如附圖所示編號J 部分之建物遷出，並將土地返還原告。
被告黃昭陽應自坐落臺北市○○區○○段5 小段426-2 地號土地
上，如附圖所示編號B 部分之建物遷出，並將土地返還原告。
被告吳振堯應自坐落臺北市○○區○○段5 小段426-2 地號土地
上，如附圖所示編號C 部分之建物遷出，並將土地返還原告。
被告蔡阿祥應自坐落臺北市○○區○○段5 小段426 地號土地上
，如附圖所示編號H 部分之建物遷出，並將土地返還原告。
被告謝松明應給付原告新臺幣肆萬玖仟壹佰玖拾壹元，及自民國
99年1 月1 日起至清償日止，按年息5 ％計算之利息；並應自民
國99年1月1日起至返還第1項土地之日止，按月給付原告新臺幣
陸佰伍拾伍元，及各自翌月1 日起至清償日止，按年息5 ％計算
之利息。
被告謝燕玉應給付原告新臺幣貳仟壹佰柒拾貳元，及自民國99年
1 月1 日起至清償日止，按年息5 ％計算之利息；並應自民國99
年1 月1 日起至返還第2項土地之日止，按月給付原告新臺幣貳
拾玖元，及各自翌月1 日起至清償日止，按年息5 ％計算之利息
。
被告張富蘭應給付原告新臺幣貳萬伍仟零貳拾元，及自民國99年
1 月1 日起至清償日止，按年息5 ％計算之利息；並應自民國99
年1 月1 日起至返還第3 項土地之日止，按月給付原告新臺幣
佰拾元，及各自翌月1 日起至清償日止，按年息5 ％計算之
利息。
被告謝松岳應給付原告新臺幣壹萬壹仟佰捌拾捌元，及自民國
99年1 月1 日起至清償日止，按年息5 ％計算之利息；並應自民
國99年2 月1 日起至返還第5 項土地之日止，按月給付原告新臺
幣壹佰伍拾貳元，及各自翌月1 日起至清償日止，按年息5 ％計
算之利息。
訴訟費用由被告謝松明負擔百分之五十六，由被告謝燕玉負擔百
分之二，由被告張富蘭負擔百分之二十九，由被告謝松岳負擔百
分之十三。
本判決第1 、6 、8 、9 項於原告以新臺幣壹拾肆萬伍仟元或等
值之台灣銀行城中分行可轉讓定期存單為被告謝松明、黃昭陽、
吳振堯、謝湯娣妹、謝劍娥供擔保後，得假執行；但被告謝松明
、黃昭陽、吳振堯、謝湯娣妹、謝劍娥如於假執行程序實施前，
以新臺幣肆拾貳萬仟玖佰壹拾貳元為原告預供擔保，得免為假
執行。
本判決第2 、4 項於原告以新臺幣壹萬元或等值之台灣銀行城中
分行可轉讓定期存單為被告謝燕玉、陳秀蘭供擔保後，得假執行
；但被告謝燕玉、陳秀蘭於假執行程序實施前，如以新臺幣壹萬
捌仟柒佰貳拾元為原告預供擔保，得免為假執行。
本判決第3 項於原告以新臺幣柒萬伍仟元或等值之台灣銀行城中
分行可轉讓定期存單為被告張富蘭供擔保後得假執行；但被告張
富蘭如於假執行程序實施前，以新臺幣貳拾壹萬伍仟陸佰壹拾陸
元為原告預供擔保，得免為假執行。
本判決第5 、7 、10項於原告以新臺幣萬伍仟元或等值之台灣
銀行城中分行可轉讓定期存單為被告謝松岳、蔡阿祥、賴春蘭供
擔保後，得假執行；但被告謝松岳、蔡阿祥、賴春蘭如於假執行
程序實施前，以新臺幣玖萬捌仟壹佰拾陸元為原告預供擔保，
得免為假執行。
本判決第11項於原告以新臺幣貳萬元或等值之台灣銀行城中分行
可轉讓定期存單為被告謝松明供擔保後，得假執行；但被告謝松
明如於假執行程序實施前，以新臺幣肆萬玖仟壹佰玖拾壹元為原
告預供擔保，得免為假執行。
本判決第12項於原告以新臺幣壹仟元或等值之台灣銀行城中分行
可轉讓定期存單為被告謝燕玉供擔保後，得假執行；但被告謝燕
玉如於假執行程序實施前，以新臺幣貳仟壹佰柒拾貳元為原告預
供擔保，得免為假執行。
本判決第13項於原告以新臺幣壹萬元或等值之台灣銀行城中分行
可轉讓定期存單為被告張富蘭供擔保後，得假執行；但被告張富
蘭如於假執行程序實施前，以新臺幣貳萬伍仟零貳拾元為原告預
供擔保，得免為假執行。
本判決第14項於原告以新臺幣伍仟元或等值之台灣銀行城中分行
可轉讓定期存單為被告謝松岳供擔保後，得假執行；但被告謝松
岳如於假執行程序實施前，以新臺幣壹萬壹仟佰捌拾捌元為原
告預供擔保，得免為假執行。
    事實及理由
一、本件被告黃昭陽、吳振堯、蔡阿祥、謝劍娥經合法通知，未
    於最後言詞辯論期日到場，核無民事訴訟法第386 條各款所
    列情形，爰依原告之聲請，由其一造辯論而為判決。
二、原告起訴主張：
  (一)臺北市○○區○○段5 小段426 、426-2 、426-3 、426-4
    地號土地（下稱系爭土地）所有權人為中華民國，原告任管
    理機關，詎被告謝松明、謝燕玉、張富蘭、陳秀蘭、謝松岳
    無法律上權源，分別在系爭土地上如附圖所示A1、A2、A3、
    B 、C 、D 、F 、G 、編號5 、H 、I 、J 部分搭蓋建物及
    地上物，被告謝松明並將如附圖所示B 、C 部分建物各出租
    予被告黃昭陽、吳振堯使用，將如附圖A1部分所示建物供其
    妻女即被告謝湯娣妹、謝劍娥居住使用，被告謝松岳則將如
    附圖H 所示建物出借予被告蔡阿祥使用，將如附圖J 所示建
    物供其妻即被告賴春蘭居住使用，為此爰依民法第767 條之
    規定，請求被告謝松明、謝燕玉、張富蘭、陳秀蘭、謝松岳
    將如附圖所示A1、A2、A3、B 、C 、D 、F 、G 、編號5 、
    H 、I 、J 部分之建物及地上物拆除，將土地返還原告，被
    告黃昭陽、吳振堯、謝湯娣妹、謝劍娥、蔡阿祥、賴春蘭應
    自如附圖所示A1、B 、C 、H 、J 部分之建物內遷出；又被
    告謝松明、謝燕玉、張富蘭、陳秀蘭、謝松岳無法律上之原
    因而使用系爭土地，致原告遭受相當於租金之損害，併依不
    當得利法律關係，訴請被告謝松明、謝燕玉、張富蘭、陳秀
    蘭、謝松岳給付如附件所示自93年4 月起至98年12月止及自
    99年1 月1 日起至返還系爭土地之日止按月給付之不當得利
    。
  (二)並聲明：1.如主文第1 至14項所示；2.願以現金或台灣銀行
    城中分行可轉讓定期存單供擔保，請准宣告假執行。
三、被告則抗辯：
  (一)被告謝松明、謝湯娣妹、謝燕玉、謝松岳、張富蘭、陳秀蘭
    部分：
    1.謝氏宗親會於系爭土地旁之自有土地上建有宗祠，並要求
      子嗣即被告等居住於系爭土地上，以便管理謝氏宗祠，故
      系爭土地之實際占有人為謝氏宗祠，被告等僅為謝氏宗祠
      之占有輔助人，並非民法第767 條所指之占有者；而被告
      等僅受謝氏宗祠祖先之指示管理使用系爭房屋及土地，無
      從知悉系爭房屋及土地實際占有情形，被告等應為善意之
      占有人，依民法第952 條之規定，於推定其為適法所有之
      權利範圍內，得為系爭土地之使用及收益，故原告主張被
      告等應給付相當於租金之損害，自屬無據；又依不當得利
      之法則，受損害之人得請求返還之範圍，應以受利益之人
      所受之利益為度，非以請求人所受之損害為度，被告等所
      占用系爭土地之面積未達100 平方公尺，位屬偏僻，須經
      一僅容通行小車之狹長斜坡始能到達，毫無經濟價值，是
      原告請求以申報地價總額年息5 ％計算地租，顯屬無據。
    2.並聲明：(1)原告之訴駁回；(2)如受不利益判決，願供擔保
      免為假執行。
  (二)被告謝劍娥部分：
    被告自小即與父母即被告謝松明、謝湯娣妹居住於系爭土地
    ，願與原告進行協調。並聲明：原告之訴駁回。
  (三)被告賴春蘭部分：
    被告之公公係興建謝氏祠堂之小包商，因此於系爭土地上搭
    蓋建物作為工寮使用，後便居住於此，不知占用到系爭土地
    。並聲明：原告之訴駁回。
  (四)被告被告黃昭陽及吳振堯部分：
    被告吳振堯待覓得新居後即可遷出。並均聲明：1.原告之訴
    駁回；2.如受不利益判決，願供擔保免為假執行。
  (五)被告蔡阿祥未於言詞辯論期日到場，亦未提出書狀作任何聲
    明或陳述。
四、本件經兩造整理並協議簡化爭點結果如下（詳卷(一)第181 頁
    反面、卷(二)第41頁）：
  (一)兩造不爭執之事實：
    1.附圖編號1 部分為被告謝松明所興建。
    2.附圖編號B 部分為被告黃昭陽所租用。
    3.附圖編號C 部分為被告吳振堯所租用。
    4.附圖編號A1、A2、A3部分為被告謝松明、謝湯娣妹、謝劍
      娥所住用。
    5.附圖編號D 部分為水塔，為被告謝松明所興建。
    6.附圖編號3 部分為被告謝松明之父所興建，先贈與被告謝
      松明，被告謝松明再贈與被告謝燕玉。
    7.附圖編號4 部分為被告謝松明所興建，嗣因抵債而讓與被
      告張富蘭。
    8.附圖編號5 部分為鐵門，係由被告陳秀蘭所興建。
    9.附圖編號6 部分為被告謝松岳所興建。
    10.附圖編號H 部分為被告蔡阿祥借住。
    11.附圖編號I 部分為被告謝松岳住用。
    12.附圖編號J 部分為被告賴春蘭所住用。
    13.系爭426 、426-2 、426-3 、426-4 地號土地為國有土地
      ，原告為管理機關。
  (二)本件爭點限縮如下：
    被告謝松明、謝燕玉、謝松岳、張富蘭、陳秀蘭是否為系爭
    土地之實際占有人或係謝氏宗祠之占有輔助人？被告等占用
    系爭土地有無正當權源？
五、本院之判斷：
  (一)關於被告謝松明、謝燕玉、謝松岳、張富蘭、陳秀蘭是否為
    系爭土地之實際占有人或係謝氏宗祠之占有輔助人部分：
    1.按占有輔助人，重在其對物之管領係受他人之指示；至是
      否受他人之指示，應自其內部關係觀之，所謂內部關係，
      即民法第942 條所指之受僱人、學徒或其他類似之關係，
      又主張自己係他人之占有輔助人者，應從其內部關係證明
      其使用系爭房屋係受他人之指示，否則難謂其為占有輔助
      人（最高法院65年台抗字第163 號判例、最高法院87年度
      台上字第308 號判決意旨參照）。次按當事人主張有利於
      己之事實者，就其事實有舉證之責任，民事訴訟法第277
      條規定甚明。
    2.被告謝松明、謝燕玉、謝松岳、張富蘭、陳秀蘭雖辯稱謝
      氏宗祠於系爭土地旁建有宗祠，其係受謝氏宗祠之要求，
      居住於系爭土地上，以便管理謝氏宗祠，系爭土地之實際
      占有人為謝氏宗祠，渠等僅為占有輔助人云云；惟查，被
      告謝松明、謝燕玉、謝松岳、張富蘭、陳秀蘭就此事實，
      迄未提出具體事證以佐，且被告謝松明、謝燕玉、謝松岳
      、張富蘭、陳秀蘭均係在坐落於系爭土地上之前開建物獨
      立生活，並非以家長家屬、受僱人、學徒或其他類似關係
      之身分，依附於謝氏宗祠生活之占有輔助人，再者，被告
      謝湯娣妹於本院審理時供稱：「因為我公公以前是興建謝
      氏祠堂的小包商，因此在系爭土地上搭蓋系爭房屋當作工
      寮使用，後來就住在那邊了，並在系爭土地種田，不知道
      占用到他人的土地... （問：謝氏祠堂有無命令或要求你
      們住在系爭土地？）沒有，當初我公公是因為工作方便，
      才會蓋系爭房屋，之後就陸續在系爭土地上開墾... 」等
      語，被告賴春蘭在庭亦自承：「當初是因為我公公是興建
      謝氏祠堂的小包商，因此在系爭土地上搭蓋系爭房屋當作
      工寮使用，後來就住在那邊了..（問：謝氏祠堂有無命令
      或要求你們住在系爭土地？）沒有，當初是因為我公公工
      作方便才會在系爭土地上蓋系爭建物... 」等語（詳本院
      卷(二)第62頁反面），足見被告謝松明、謝燕玉、謝松岳、
      張富蘭、陳秀蘭並非受他人指示而占有系爭土地，渠等係
      獨立基於長久生活之意思而占用系爭土地乙節甚明。揆諸
      前開說明，被告謝松明、謝燕玉、謝松岳、張富蘭、陳秀
      蘭自非謝氏宗祠之占有輔助人，而為系爭土地之實際占有
      人，被告前開所辯，洵非可採。
  (二)關於被告占用系爭土地有無正當權源部分：
    被告謝松明等人占用系爭土地，迄未能舉證證明有何正當權
    源，自屬無權占用系爭土地。
  (三)按所有人對於無權占有或侵奪其所有物者，得請求返還之，
    對於妨害其所有權者，得請求除去之，民法第767 條定有明
    文。本件坐落於系爭土地上、如附圖所示編號1 （含編號A1
    、A2、A3、B 、C 建物及D 水塔）建物及地上物係被告謝松
    明所有，其中附圖編號A1、A2、A3部分建物供被告謝松明、
    謝湯娣妹、謝劍娥所住用，附圖編號B 、C 部分建物為被告
    黃昭陽、吳振堯所租用；如附圖所示編號F 部分建物係被告
    謝燕玉所有；如附圖所示編號G 部分建物為被告張富蘭所有
    ；如附圖所示編號5 部分鐵門係被告陳秀蘭所有；如附圖所
    示編號H 、I 、J 建物為被告謝松岳所有，其中編號H 部分
    建物為被告蔡阿祥所借住，編號I 部分供被告謝松岳所住用
    ，編號J 部分供被告賴春蘭所住用，則渠等占用系爭土地無
    合法權源，既如前述，從而，原告依據民法第767 條之物上
    請求權，請求被告謝松明、謝燕玉、張富蘭、陳秀蘭、謝松
    岳拆除上開建物及地上物，返還系爭土地予原告，及被告黃
    昭陽、吳振堯、謝湯娣妹、謝劍娥、蔡阿祥、賴春蘭應自上
    開建物內遷出，並將系爭土地返還予原告，為有理由，應予
    准許。
  (四)次按無法律上之原因而受利益，致他人受損害者，應返還其
    利益。不當得利之受領人，除返還其所受之利益外，如本於
    該利益更有所取得者，並應返還。但依其利益之性質或其他
    情形不能返還者，應償還其價額，民法第179 條前段、第18
    1 條分別定有明文。本件被告謝松明、謝燕玉、張富蘭、謝
    松岳無法律上原因，自93年4 月起，占用系爭土地如附圖所
    示編號A1、A2、A3、B 、C 、D 、F 、G 、H 、I 、J 部分
    ，免去土地之租金，則其受有相當於占用範圍土地之租金之
    利益，且造成原告所有系爭土地，因被告等占用致無法出租
    而收取租金，受有損害，依前揭規定，原告自得請求被告等
    給付自93年4 月起至返還系爭土地之日止相當於租金之不當
    得利。
  (五)至計算相當於土地房屋租金之不當得利金額，按城市地方房
    屋之租金，以不超過土地及其建築物申報總價年息百分之十
    為限；前條規定，於租用基地建築房屋準用之，土地法第97
    條第1 項、第105 條定有明文。又土地法第97條之土地申報
    總價額即指該土地之申報地價而言。經查：系爭土地於93年
    4 月至95年12月之申報地價為每平方公尺新臺幣（下同）1,
    000 元、於96年1 月至98年12月之申報地價為每平方公尺94
    0 元、於99年1 月間之申報地價為每平方公尺890 元，有原
    告提出之系爭土地登記謄本及地價查詢資料（本院卷(二)第31
    至38頁）在卷可憑，又系爭土地地目為「旱」，且系爭土地
    坐落臺北市士林區○○○道○ 段旁，鄰近陽明山腳，附近交
    通運輸尚稱方便，本院審酌系爭土地坐落位置、附近繁榮程
    度及被告利用該土地之經濟價值、所受利益等情狀，認原告
    請求如附件「不當得利金額」欄所示，自93年4 月起至98年
    12月止，及自99年1 月1 日起至返還系爭土地之日止按月給
    付之不當得利（計算式詳如附件「計算式」欄，小數點以下
    四捨五入），尚屬適當，應予准許。
六、綜上所述，被告等並無占有使用系爭土地之權利，從而，原
    告本於物上請求權及不當得利之法律關係，求為判決如主文
    第1至14項所示，為有理由，應予准許。
七、原告陳明願供擔保，請准宣告假執行，被告謝松明、謝湯娣
    妹、謝燕玉、謝松岳、張富蘭、陳秀蘭、黃昭陽、吳振堯亦
    陳明願供擔保請准免為假執行，經核均無不合，爰各酌定相
    當擔保金准許及宣告免為假執行。併依職權酌定相當擔保金
    額宣告被告賴春蘭、謝劍娥、蔡阿祥得預供擔保免為假執行
    。
八、本件事證已臻明確，兩造其餘攻擊防禦方法及證據資料，核
    與判決結果不生影響，爰不逐一論列，附此敘明。
九、訴訟費用負擔之依據：依民事訴訟法第78條、第85條第1 項
    但書。
中    華    民    國    99    年    12    月    31    日
                  民事第一庭  法  官  陳燁真
以上正本證明與原本無異。
如對本判決上訴，應於判決送達後20日內向本院提出上訴狀，若
委任律師提起上訴者，應一併繳納上訴審裁判費，否則本院得不
命補正逕行駁回上訴。
中    華    民    國   100    年    1     月    5     日
                              書記官  謝達人

司法院資訊處製作；財團法人民間司法改革基金會備份。
